---
title: "Kolik plochy mají k dispozici obyvatelé obcí ČR"
author: "Marek Prokop"
date: "6 3 2021"
output: 
  html_document: 
    keep_md: yes
    df_print: kable
---

```{r setup, include=FALSE}
knitr::opts_chunk$set(
	echo = FALSE,
	message = FALSE,
	warning = FALSE
)
source("./obce-obyvatele-plocha.R")
```

# Kolik plochy mají k dispozici obyvatelé obcí ČR

Když se teď při volnočasových aktivitách musíme zdržovat na území své obce, zajímalo mě, o jak velkou plochu vzhledem k počtu obyvatel obcí vlastně jde. Stáhl jsem si veřejná data a udělal takovou rychlou minianalýzu.

## Závisí počet obyvatel na rozloze obce?

Bylo by fajn, kdyby závisel -- hodně obyvatel by mělo k dispozici velkou plochu a málo obyvatel malou. Je tomu tak?

Podle tohoto grafu počet obyvatel s rozlohou obce stoupá, jenže to vypadá, že výsledek hodně ovlivňuje pár obcí s největším počtem obyvatel.

```{r}
hustota %>% 
  ggplot(aes(x = rozloha, y = pocet_obyvatel)) +
  geom_point() +
  geom_smooth()
```

Když odfiltruju obce nad 500 tisíc obyvatel (čili Prahu), vapdá to takhle:

```{r}
hustota %>% 
  filter(pocet_obyvatel < 500000) %>% 
  ggplot(aes(x = rozloha, y = pocet_obyvatel)) +
  geom_point() +
  geom_smooth()
```

Z toho je mj. vidět, že většina obcí má do 50 tisíc obyvatel a do 100 km² rozlohy. Když vyfiltruju jen ty, dostanu:

```{r}
hustota %>% 
  filter(pocet_obyvatel < 50000, rozloha < 100) %>% 
  ggplot(aes(x = rozloha, y = pocet_obyvatel)) +
  geom_point() +
  geom_smooth()
```

Jo, to už je asi pro většinu obcí (ne nutně pro většinu obyvatel) realističtější obrázek.

## Hustota obyvatelstva v obcích

Kolik obyvatel připadá na jeden kilometr čtvereční nebo kolik plochy má k dispozce jeden obyvatel. To je ta zásadní otázka.

A odpověď nevypadá tak špatně. Ve většině obcí připadá na kilometr čtvereční maximálně 200 obyvatel a ve většině z té většiny dokonce jen maximálně 100 obyvatel.

```{r}
hustota %>% 
  ggplot(aes(x = hustota)) +
  geom_histogram(binwidth = 100)
```

Opět je ale vidět, že je rozdělení obcí podle velikosti velmi nerovnoměrné. Malých obcí je moc, velkých málo. Zkusil jsem proto rozdělit obce do skupin podle počtu obyvatel a zobrazit rozložení hustoty v těchto velikostních skupinách.

```{r}
hustota %>% 
  filter(pocet_obyvatel > 0) %>% 
  mutate(
    velikost = cut(
      pocet_obyvatel, 
      breaks = c(0, 100, 500, 1000, 5000, 100000, 2000000), 
      labels = c("<100", "100-500", "500-1K", "1K-5K", "5K-100K", ">100K"))
    ) %>% 
  ggplot(aes(x = hustota)) +
  geom_histogram() +
  facet_wrap(~ velikost)
```

Z toho ale moc vidět není, tak snad pomůže boxplot:

```{r}
hustota %>% 
  filter(pocet_obyvatel > 0) %>% 
  mutate(
    velikost = cut(
      pocet_obyvatel, 
      breaks = c(0, 100, 500, 1000, 5000, 100000, 2000000), 
      labels = c("<100", "100-500", "500-1K", "1K-5K", "5K-100K", ">100K"))
    ) %>% 
  ggplot(aes(x = velikost, y = hustota)) +
  geom_boxplot()
```

Jo, to už vypadá líp, na první pohled je vidět, že hustota roste s počtem obyvatel a zároveň má ve větších městech větší rozptyl. Medián hustoty obcí s 5K až 100K obyvateli je okolo 300, většina obcí nad 100K má hustotu obyvatel nad 1000. Detaily malých obcí se ale schovají v měřítku, takže ještě zkusím logaritmickou osu y:

```{r}
hustota %>% 
  filter(pocet_obyvatel > 0) %>% 
  mutate(
    velikost = cut(
      pocet_obyvatel, 
      breaks = c(0, 100, 500, 1000, 5000, 100000, 2000000), 
      labels = c("<100", "100-500", "500-1K", "1K-5K", "5K-100K", ">100K"))
    ) %>% 
  ggplot(aes(x = velikost, y = hustota)) +
  geom_boxplot() +
  scale_y_continuous(trans = "log2")
```

Tady už je dobře vidět, že nejmenší obce mají medián hustoty pod 30.

Nakonec ještě zkusím rozdělit obce na dvě skupiny s přibližně stejným celkovým počtem obyvatel. V první skupině jsou největší obce celkem s přibližně polovinou obyvatel ČR a v druhé skupině jsou nejmenší obce celkem s přibližě polovinou obyvetel ČR.

```{r, fig.height=7}
hustota %>% 
  select(nazev_obce, pocet_obyvatel, hustota) %>% 
  arrange(desc(pocet_obyvatel)) %>% 
  mutate(skupina = ifelse(cumsum(pocet_obyvatel) <= sum(pocet_obyvatel) / 2, "velké", "malé")) %>%
  ggplot(aes(x = skupina, y = hustota)) +
  geom_boxplot()
```

Z grafu je vidět, že malé obce sice mají větší rozptyl hustoty a víc odlehlých hodnot směrem nahoru, ale typický obyvatel malé obce má kilometr čtvereční k dispozici s cca stovkou svých spoluobčanů, kdežto ve velkých obcích se na kilometru čtverečním mačká lidí několikanásobně víc.

A jen pro zajímavost, víc než polovina občanů ČR žije jen ve 115 největších obcích z celkem `r nrow(hustota)`.

## Žebříčky

### Top 10 poražených

Ve kterých obcích je nejvíc obyvatel na kilometr čtvereční? Jsou to tyhle:

```{r}
hustota %>% 
  slice_max(order_by = hustota, n = 10) %>% 
  select(nazev_obce, pocet_obyvatel, rozloha, hustota)
```

### Top 10 vítězů

A kde jsou na tom nejlépe a mají nejvíc místa na obyvatele? Šumava ftw!

```{r}
hustota %>% 
  filter(pocet_obyvatel > 0) %>% 
  slice_min(order_by = hustota, n = 10) %>% 
  select(nazev_obce, pocet_obyvatel, rozloha, hustota)
```

## Závěr

Životní prostor mají teď obyvatelé ČR značně nerovný. Zatímco v obcích s nejmenší hustotou obyvatel připadají na kilometr čtvereční jen nízké jednotky lidí, v obcích s největší hustotou to je lidí přibližně tisíckrát víc.

